【裁判字號】    94,重上,421
【裁判日期】    980430
【裁判案由】    侵權行為損害賠償
【裁判全文】
臺灣高等法院民事判決                 94年度重上字第421號
上  訴  人  丁○○
                      樓
            乙○○
共      同
訴訟代理人  任  順律師
            萬建樺律師
被上訴人    甲○○
被上訴人    致和證券股份有限公司
法定代理人  丙○○
訴訟代理人  劉錦隆律師
            楊仲傑律師
上列當事人間請求侵權行為損害賠償事件，上訴人對於中華民國
94年6月8日臺灣臺北地方法院92年度重訴字第1678號第一審判決
提起上訴，本院於98年4月21日言詞辯論終結，判決如下：
    主  文
原判決關於駁回上訴人丁○○後開第二項之訴部分，及訴訟費用
之裁判均廢棄。
被上訴人甲○○應給付上訴人丁○○新台幣伍拾玖萬伍仟貳佰捌
拾壹元，及自民國八十九年七月十三日起至清償日止，按年息百
分之五計算之利息。
其餘上訴駁回。
第一、二審訴訟費用，由被上訴人甲○○負擔百分之六，餘由上
訴人丁○○負擔百分之二十四，上訴人乙○○負擔百分之七十。
    事實及理由
一、程序方面：
  (一)本件被上訴人甲○○經合法通知，無正當理由，未於言詞辯
    論期日到場，核無民事訴訟法第386條所列各款事由，爰依
    上訴人之聲請，由其一造辯論而為判決。
  (二)被上訴人致和證券股份有限公司（下稱致和證券公司）之法
    定代理人原為張嘉廣，嗣變更為李正雄，再變更為丙○○，
    分別於民國94年9月22日、97年6月16日具狀聲明承受訴訟，
    有公司登記事項卡可參（見本院卷一91頁至94頁、卷三332
    頁至336頁），核無不合。
二、上訴人起訴主張：伊分別於87年2月11日、同年12月31日與
    致和證券公司簽立委託買賣證券受託契約、交割款券劃撥同
    意書、有價證券集中保管帳戶契約書及申請書、融資融券契
    約書，委託致和證券公司代為買賣上市及上櫃公司股票（含
    融資融券買賣）。被上訴人甲○○為致和證券公司台北分公
    司之營業員，其明知依證券商負責人與業務人員管理規則（
    下稱證券商管理規則）第18條第2項第7款、第11款、第13款
    規定，營業員不得利用客戶名義或帳戶買賣有價證券、挪用
    客戶有價證券及款項，亦不得未據客戶委託事項及交易條件
    即執行有價證券之買賣行為，惟甲○○竟利用帳簿劃撥交割
    客戶委託買賣股票僅需以電話委託，而無需書面委託之交易
    程序，在未經伊委託之情況下，分別自88年3月3日起至同年
    6月15日止，私自偽造股票交易委託書，利用上訴人乙○○
    之帳戶進行股票買賣（交易明細紀錄如附表一所示），致乙
    ○○受有新台幣（下同）5,614,066元損害，自87年3月5日
    起至同年6月2日止，私自偽造股票交易委託書，利用上訴人
    丁○○之帳戶進行股票買賣（交易明細紀錄如附表二所示）
    ，致丁○○受有2,697,261元損害。又甲○○分別自88年3月
    17日起至同年6月15日止，及自87年5月5日起至同年6月12止
    ，以代號「鄭大哥」及「姚純儀」帳戶賣出股票錯帳為由，
    詐騙伊需將銀行帳戶內之款項，提領現金或轉匯至甲○○所
    指定之帳戶，致乙○○受有6,018,200元損害（匯出或提領
    現金明細表如附表三所示）、丁○○受有648,063元損害（
    匯出或提領現金明細表如附表四所示）。致和證券公司僱用
    甲○○為台北分公司營業員，其選任監督當有過失，先位依
    民法第184條第1項、第2項、第188條之規定，被上訴人應負
    侵權行為之連帶債務，備位依民法第580條、第581條、第54
    4條之規定，致和證券公司與甲○○負不真正之連帶債務。
    爰先位聲明：(一)被上訴人應依序連帶賠償乙○○11,632,266
    元、丁○○3,345,324元及均自起訴狀繕本送達翌日起至清
    償日止，按年息5％計算之利息。(二)願供擔保請准宣告假執
    行。備位聲明：(一)甲○○、致和證券公司應分別給付乙○○
    11,632,266元及均自起訴狀繕本送達翌日起至清償日止，按
    年息5％計算之利息，如其中一人給付全部或一部者，另一
    人於其給付之範圍內免給付之義務。(二)甲○○、致和證券公
    司應分別給付丁○○3,345,324元及自起訴狀繕本送達翌日
    起至清償日止，按年息5％計算之利息，其中一人給付全部
    或一部者，另一人於其給付之範圍內免給付之義務。(三)願供
    擔保請准宣告假執行。
三、被上訴人致和證券公司則以：上訴人係提供帳戶予甲○○，
    供其他股票投資人操作股票以賺取佣金之丙種墊款金主，如
    因交易受損，應由上訴人自行負責。另甲○○縱有未經委託
    私自偽造股票交易委託書操作上訴人之帳戶以買賣股票，然
    甲○○係以自有資金存入買賣股票，上訴人未受有損失，況
    該交易所得本非上訴人所有，上訴人依甲○○指示提領現金
    或匯款入他人帳戶，亦無損害。甲○○違法操作買賣股票之
    行為，非執行職務行為，伊無庸連帶賠償。上訴人未注意帳
    戶內交易明細，致甲○○有機會利用其帳戶進行買賣股票，
    上訴人就損害之發生與有過失，應依民法第216條規定減輕
    或免除伊之賠償責任等語，資為抗辯。求為命駁回上訴人之
    訴及假執行之聲請，如受不利判決，願供擔保請准宣告免假
    執行。
四、被上訴人甲○○經合法通知未於言詞辯論期日到場，據其先
    前之陳述：承認利用上訴人之帳戶，操作買賣股票，惟虧損
    之金額遠低於上訴人自行計算之金額。
五、原審為上訴人全部敗訴之判決，即駁回上訴人之訴及假執行
    之聲請，上訴人不服，提起上訴，其上訴聲明：(一)原判決廢
    棄。 (二)先位聲明：1.被上訴人應依序連帶賠償乙○○
    11,632,266元、丁○○3,345,324元及均自起訴狀繕本送達
    翌日起至清償日止，按年息5％計算之利息。2.願供擔保請
    准宣告假執行。(三)備位聲明：1.甲○○、致和證券公司應分
    別給付乙○○11,632,266元及均自起訴狀繕本送達翌日起至
    清償日止，按年息5％計算之利息，如其中一人給付全部或
    一部者，另一人於其給付之範圍內免給付之義務。2.甲○○
    、致和證券公司應分別給付丁○○3,345,324元及自起訴狀
    繕本送達翌日起至清償日止，按年息5％計算之利息，如其
    中一人給付全部或一部者，另一人於其給付之範圍內免給付
    之義務。3.願供擔保請准宣告假執行。
    被上訴人之答辯聲明：上訴駁回。
六、兩造之爭執事項如下（見本院卷三346頁）：
  (一)被上訴人是否應依民法第184條第1項、第2項、第188條之規
    定，負連帶損害賠償責任？
  (二)被上訴人甲○○如應負侵權行為責任時，被上訴人致和公司
    是否應依民法第580條、第581條、第544條之規定，與被上
    訴人甲○○負不真正連帶債務之損害賠償責任？
  (三)上訴人所受之損害為多少？
七、上訴人主張其分別於87年2月11日、同年12月31日與致和證
    券公司簽立委託買賣證券受託契約、交割款券劃撥同意書、
    有價證券集中保管帳戶契約書及申請書、融資融券契約書，
    委託致和證券公司代為買賣上市及上櫃公司股票（含融資融
    券買賣），甲○○為致和證券公司台北分公司之營業員。另
    甲○○因涉犯偽造文書等罪責，經原審89年訴字第340號刑
    事判決判處詐欺取財罪部分有期徒刑1年、行使偽造私文書
    部分有期徒刑6月，應執行有期徒刑1年4月，嗣經本院92年
    度上訴字第3653號刑事判決、最高法院93年度台上字第6397
    號刑事判決駁回其上訴而確定等情，為致和證券公司所不爭
    執，並有委託買賣證券受託契約、委託人交割款券劃撥同意
    書、有價證券集中保管帳戶契約書及申請書、融資融券契約
    書為證（附證物一冊98頁至104頁），復經本院調閱上開刑
    事卷查明無訛，可信真實。
八、按民法第184條第1項、第188條第1項所定之侵權行為損害賠
    償責任，或民法第580條所定之委託人對行紀人差額補償請
    求權、第581條所定之利益歸屬請求權、第544條所定之委任
    人對受任人之損害賠償請求權，均係以填補「損害」為目的
    ，倘無損害之發生，雖行為違法，亦不生損害賠償之問題。
    本件上訴人先位依民法第184條第1項、第188條第1項之規定
    ，請求被上訴人負連帶賠償責任，備位依民法580條、第581
    條、544條之規定，請求被上訴人負不真正債務之賠償責任
    ，為致和證券公司所否認，經查：
  (一)乙○○主張甲○○自88年3月3日起至同年6月15日止，未經
    其委託（指各交易日完全未經委託、經委託買進未委託賣出
    、經委託買賣甲股票竟買賣乙股票等情形），私自偽造股票
    交易委託書，利用乙○○之帳戶進行股票買賣，其交易明細
    紀錄如附表一所示（此明細表係乙○○依合併買賣報告書暨
    交割憑單、甲○○交付之告知單、銀行帳戶逐筆確認而製作
    ，附表見本院卷三9頁至55頁，於「有無委託」欄位內記載
    「」部分統計而成）。惟檢視附表一所示之交易明細紀錄
    ，其「應付金額」（即證券商應給付投資人之金額）計為28
    9,300,696元、「應收金額」（即證券商應向投資人收取之
    金額）計為275,606,462元，二者扣抵後，致和證券公司尚
    給付乙○○13,694,234元（289,300,696－275,606,462＝13
    ,694,234），是縱使甲○○上開操作買賣股票之行為均未經
    乙○○之委託，然對乙○○而言，並未受有損害，自不生填
    補之問題。
  (二)乙○○另主張甲○○分別自88年3月17日起至同年6月15日止
    ，以其他客戶買賣股票錯帳為由，詐騙其需將銀行帳戶內之
    款項，提領現金或轉匯至甲○○所指定之帳戶（匯出或提領
    現金明細表如附表三所示），因而受有6,018,200元損害云
    云。然甲○○未經乙○○之授權擅自操作買賣股票既獲利
    13,694,234元，則甲○○以錯帳為由，指示乙○○將如附表
    三所示之金錢提領現金交付予甲○○，或匯出至甲○○所提
    示之帳戶內，亦難認乙○○受有何損害。
  (三)丁○○主張甲○○自87年3月5日起至同年6月10日止，未經
    其委託（指各交易日完全未經委託、經委託買進未委託賣出
    、經委託買賣甲股票竟買賣乙股票等情形），私自偽造股票
    交易委託書，利用丁○○之帳戶進行股票買賣，其交易明細
    紀錄如附表二所示（此明細表係丁○○依合併買賣報告書暨
    交割憑單、甲○○交付之告知單、銀行帳戶逐筆確認而製作
    ，附表見本院卷三148頁至159頁，於「有無委託」欄位內記
    載「」部分統計而成）。經檢視附表二所示之交易明細紀
    錄，其「應付金額」計為56,712,572元、「應收金額」計為
    56,659,790元，二者扣抵後，致和證券公司尚給付丁○○
    52,782元（56,712,572－56,659,790＝52,782），故丁○○
    並未受有損害，足可認定。
  (四)綜上，上訴人既未受有損害，其先位請求被上訴人應負連帶
    損害賠償責任、備位請求被上訴人應負不真正債務之損害賠
    償責任，均於法未合。
九、按「因故意或過失，不法侵害他人之權利者，負損害賠償責
    任」，民法第184條第1項前段定有明文。查丁○○主張甲○
    ○自87年5月5日起至同年6月12日止，佯稱「姚純儀」客戶
    買賣股票錯帳為由，詐騙其需將銀行帳戶內之款項轉匯至甲
    ○○所指定之姚純儀帳戶內（轉帳金額明細表如附表四所示
    ），共損失648,063元等情，業據其提出中國信託敦南分行
    姚純儀之0000000000000號帳戶存摺、丁○○之00000000000
    00號帳戶存摺為證（見台北地方法院檢察署88年度偵字第15
    972號偵查卷66頁反面、67頁、70頁反面、71頁），互核一
    致，足認上開金額係丁○○受甲○○之指示而轉入，惟甲○
    ○未經丁○○之指示買賣股票獲利52,782元，已如前述，則
    扣除此部分金額後，丁○○實際上所受損害為595,281元（
    648,063元－52,782＝595,281元）。是丁○○依侵權行為之
    法律關係，請求甲○○賠償595,281元，即屬有據。
十、丁○○另主張致和證券公司應就上開損害負連帶損害賠償責
    任，或不真正債務之損害賠償責任云云，查民法第188條第1
    項前段固規定「受僱人因執行職務，不法侵害他人之權利者
    ，由僱用人與行為人連帶負損害賠償責任」，惟所謂受僱人
    執行之職務範圍，指一切與僱用人所命執行之職務通常合理
    相關連的事項而言，此種事項與僱用人所委辦事務，具有內
    在之關，僱用人可得預見，事先可加以防範，並得計算其損
    失於整個企業之內而設法分散。苟受僱人所為之行為與其職
    務範圍，欠缺通常合理之關連性時，應認純屬個人之行為，
    尚難使僱用人與之負連帶賠償責任。本件依行為當時有效之
    「證券商負責人與業務人員管理規則」（即85年1月8日修正
    ）第2條規定，業務人員之職務僅為證券之承銷、買賣之接
    洽或執行，並不包含指示客戶將其銀行帳戶內之款項轉帳至
    他客戶之銀行帳戶內。且同規則第16條（86年12月23日修正
    ）更明文禁止營業員利用客戶名義或帳戶，申購、買賣有價
    證券，及與客戶有借貸款、有價證券或為借貸款項、有價證
    券之媒介情事（見本院卷四153頁、156頁），丁○○亦於87
    年2月11日簽署聲明書，記載「聲明人丁○○願配合證券商
    管理規則及證券商負責人與業務人員管理規則之規定，不將
    有價證券、款項、存摺（含一般銀行存摺與集保公司存摺）
    及印章交付予貴公司員工代為保管或代為買賣，並不與貴公
    司員工有任何借貸或媒介借貸之行為。否則願自負責任」等
    語（見前揭第15972號偵查卷76頁反面），是丁○○不得將
    印鑑、款項、存摺或有價證券交由致和證券公司之營業員保
    管或與之有借貸金錢或股票情事，應為丁○○所明知，縱使
    其受甲○○之詐騙，而將自己銀行帳戶內之款項轉帳至「姚
    純儀」之銀行帳戶內，亦難認屬甲○○執行營業員之職務行
    為，故其請求致和證券公司應與甲○○負民法第188條第1項
    之侵權行為連帶賠償責任云云，於法不合。又上開行為既為
    甲○○個人之侵權行為，則丁○○備位請求依民法第580 條
    、第581條、第544條之規定，認致和證券公司應與甲○○負
    不真正連帶債務責任云云，亦非有據，均不應准許。
十一、從而，丁○○先位依民法第184條第1項之規定，請求甲○
      ○應給付595,281元及自起訴狀繕本送達翌日即89年7月13
      日（附帶民事起訴狀於89年7月12日送達甲○○，見附民
      卷5頁）起至清償日止，按年息5％計算之利息，為有理由
      ，應予准許，另丁○○逾上開部分之先備位請求、乙○○
      之先備位請求，均無理由，不應准許。原審就上開丁○○
      應准許部分，為其敗訴之判決，尚有未合，上訴意旨求予
      廢棄改判，為有理由，爰由本院予以廢棄，改判如主文第
      2項所示。另因丁○○勝訴部分之金額未達150萬元，依法
      不得上訴第三審，本院判決後即告確定，自無庸為供擔保
      假執行之宣告，原審駁回此部分假執行之聲請，理由雖有
      不同，仍應予維持。至於丁○○及乙○○之請求不應准許
      部分，原判決為該二人敗訴之判決，並駁回其假執行之聲
      請，經核並無不合，上訴意旨求予廢棄改判，為無理由，
      應駁回此部分之上訴。
十二、本件事證已臻明確，兩造其餘攻擊防禦方法及立論之證據
      資料，均經本院審酌後，對判決結果不生影響，爰無庸逐
      一論述，併此敘明。
十三、據上論結，本件上訴為一部有理由，一部無理由，依民事
      訴訟法第450條、第449條第1項、第2項、第79條、第463
      條、第385條第1項前段，判決如主文。
中    華    民    國    98    年     4    月    30    日
                  民事第十六庭
                      審判長法  官  湯美玉
                            法  官  謝碧莉
                            法  官  呂淑玲
正本係照原本作成。
如不服本判決，應於收受送達後20日內向本院提出上訴書狀，其
未表明上訴理由者，應於提出上訴後20日內向本院補提理由書狀
（均須按他造當事人之人數附繕本）上訴時應提出委任律師或具
有律師資格之人之委任狀；委任有律師資格者，另應附具律師資
格證書及釋明委任人與受任人有民事訴訟法第466條之1第1項但
書或第2項（詳附註）所定關係之釋明文書影本。
中    華    民    國    98    年     4    月    30    日
                              書記官  明祖全
附註：
民事訴訟法第466條之1（第1項、第2項）：
對於第二審判決上訴，上訴人應委任律師為訴訟代理人。但上訴
人或其他法定代理人具有律師資格者，不在此限。
上訴人之配偶、三親等內之血親、二親等內之姻親，或上訴人為
法人、中央或地方機關時，其所屬專任人員具有律師資格並經法
院認為適當者，亦得為第三審訴訟代理人。


司法院資訊處製作；財團法人民間司法改革基金會備份。
